臺灣高等法院刑事判決
109年度交上易字第304號
上  訴  人  臺灣新北地方檢察署檢察官
被      告  黃聰耳



上列上訴人因被告過失傷害案件，不服臺灣新北地方法院109年
度審交易字第200號，中華民國109年5月29日第一審判決（起訴
案號：臺灣新北地方檢察署109年度調偵字第515號），提起上訴
，本院判決如下：
    主  文
上訴駁回。
    犯罪事實
一、黃聰耳未領有汽車駕駛執照，仍駕駛車牌號碼0000-00號自
    用小貨車上路，於民國108年9月19日10時51分許，在新北市
    土城區員福街與中華路1段口為員警柯于謙攔查，待柯于謙
    開立舉發違反道路交通管理事件通知單離去後，黃聰耳駕駛
    上開車輛自員福街路旁，欲迴轉至中華路1段往三峽方向行
    駛時，本應注意汽車起駛前，需注意前後左右有無障礙或車
    輛行人，並應讓行進中之車輛優先通行，且汽車迴車時，亦
    應暫停並顯示左轉燈光或手勢，看清無來往車輛，始得迴轉
    ，依當時天候晴，日間自然光線，柏油路面乾燥、無缺陷、
    無障礙物，視距良好等一切情狀，並無不能注意之情事，竟
    疏未注意，貿然自員福街路旁起駛，迴轉車頭朝中華路方向
    ，適柯于謙騎乘車牌號碼000-0000號警用普通重型機車為攔
    查其他違規民眾，沿員福街往擺街堡路方向直行而至，見狀
    閃避不及，雙方遂發生碰撞，柯于謙人車倒地，並因而受有
    右足第3、4趾創傷性截肢之傷害。嗣黃聰耳於案發後停留現
    場，且向前往現場處理之警員表明其為肇事人自首並願接受
    裁判。
二、案經柯于謙訴由新北市政府警察局土城分局報請臺灣新北地
    方檢察署檢察官偵查起訴。
    理  由
一、檢察官及被告黃聰耳於本院審判程序中，對於本案相關具有
    傳聞性質證據資料，均表示不爭執證據能力，且本案所引用
    非供述證據，亦為合法取得，依法均可作為認定犯罪事實的
    依據。
二、上揭犯罪事實，業據被告黃聰耳於偵查、原審審理、本院準
    備程序及審理中坦白承認(見108年度偵字第32903號卷，下
    稱偵卷第108頁、原審卷第5頁、本院卷第81頁、第129頁)，
    核與證人即告訴人柯于謙於警詢證述及偵查中結證情節相符
    （見偵卷第15至18頁、第108頁），被告過失情狀及告訴人
    所受傷勢，並有新北市政府警察局土城分局道路交通事故現
    場圖、道路交通事故調查報告表（一）、（二）、新北市○○
    ○○○○○○○道路○○○○○○○○○○○號查詢汽車駕駛人查詢結果、現場
    及車損照片共30張、員警柯于謙之密錄器錄影畫面擷取照片
    共9張、相關路口監視器錄影畫面擷取照片共6張、上開密錄
    器及路口監視器錄影畫面光碟1片、醫療財團法人徐元智先
    生醫藥基金會亞東紀念醫院診斷證明書、長庚醫療財團法人
    林口長庚紀念醫院診斷證明書等在卷可稽（見偵卷第23頁、
    第25頁、第29至33頁、第47至51頁、第59頁、第63至97頁、
    第115至131頁）。按起駛前應顯示方向燈，注意前後左右有
    無障礙或車輛行人，並應讓行進中之車輛行人優先通行；且
    汽車迴車前，應暫停並顯示左轉燈光或手勢，看清無來往車
    輛，並注意行人通過，始得迴轉，道路交通安全規則第89條
    第1項第7款、第106條第5款分別定有明文。被告對上開規定
    理應知之甚稔並應確實遵守，且依其智識能力，及參以案發
    時為天候晴，日間有自然光線，視距良好，柏油路面乾燥、
    無缺陷且無障礙物等情狀（有前開道路交通事故調查報告表
    ㈠及案發現場照片可參），並無不能注意之情事，竟疏未注
    意遵守上開交通安全規定，貿然自員福街路旁起駛，迴轉車
    頭朝中華路方向，因此肇致本件事故，堪認被告就本件交通
    事故之發生為有過失甚明。又告訴人所受前揭傷害，係因被
    告上開過失行為所肇生本件交通事故所致，是被告之過失行
    為與告訴人所受傷害結果間，有相當因果關係無誤。綜上所
    述，被告前揭任意性自白經上述證據補強，要與事實相符。
    本案事證明確，被告犯行堪予認定，應依法論科。
三、論罪
  ㈠按刑法總則之加重，係概括性之規定，所有罪名均一體適用
    ；刑法分則之加重，係就犯罪類型變更之個別犯罪行為予以
    加重，成為另一獨立之罪名。道路交通管理處罰條例第86條
    第1項關於汽車駕駛人因而致人受傷，依法應負刑事責任者
    ，加重其刑至二分之一之規定，係就刑法過失傷害罪之基本
    犯罪類型，因特殊行為要件予以加重處罰，而成另一獨立之
    罪名，自屬刑法分則加重之性質（最高法院99年度台非字第
    198號判決意旨參照）。查被告於本件交通事故發生時，未
    領有汽車駕駛執照，有前述證號查詢汽車駕駛人查詢結果及
    新北市政府警察局舉發違反道路交通管理事件通知單附卷可
    憑。是核被告黃聰耳所為，係犯道路交通管理處罰條例第86
    條第1項、刑法第284條前段之汽車駕駛人無駕駛執照駕車過
    失傷害罪。
  ㈡又被告無駕駛執照駕車，過失傷害告訴人，應依道路交通管
    理處罰條例第86條第1項之規定加重其刑。另被告於案發後
    停留現場，於有偵查權限之機關及公務員發覺其犯罪前，向
    前往現場處理之警員表明其為肇事人並願接受裁判，有新北
    市政府警察局土城分局交通分隊道路交通事故肇事人自首情
    形記錄表1紙在卷可考（見偵卷第45頁），合於自首之規定
    ，爰依刑法第62條前段之規定減輕其刑，並依法先加後減之
    。
四、駁回上訴之理由
　㈠原審認被告過失傷害犯行事證明確，並審酌被告無駕駛執照
    駕駛上開車輛，本已不該，且疏未注意遵守上開交通規則，
    於車輛起駛及迴轉前，未注意前後左右之來往車輛，即貿然
    為之，因而撞擊直行而至之告訴人，致告訴人受有上揭傷勢
    ，所為實應非難；另兼衡被告犯後坦承犯行之態度，並參以
    其素行、國小畢業之智識程度、家庭經濟狀況勉持、被告之
    過失情節與程度、告訴人所受之傷勢，及被告肇事後，強制
    險理賠約新臺幣10萬元，雙方因和解金額差距過大，迄今尚
    未能與告訴人達成和解、獲取諒解等一切情狀，量處有期徒
    刑4月，並諭知如易科罰金之折算標準，核其認事用法並無
    違誤，量刑亦屬適當，應予維持。
　㈡檢察官循告訴人請求之上訴意旨略以：被告之犯行已為身為
    員警之告訴人柯于謙員警發覺，不符自首之規定。且被告本
    件犯行致告訴人柯于謙受有右足第3、4趾創傷性截肢之傷害
    ，使下肢機能受損，在身體、精神等方面受害非輕，且依告
    訴人提出之刑事請求上訴狀所述，被告犯後態度非佳，原審
    對被告僅量處有期徒刑4月，當屬過輕，未能使罰當其罪，
    而違背量刑之內部性界限，自有刑事訴訟法第378條判決不
    適用法則或適用不當之違背法令事由。
　㈢按自首以對於未發覺之罪投案而受裁判為要件，至其方式雖
    不限於自行投案，即託人代理自首或向非偵查機關請其轉送
    ，亦無不可，但須有向該管司法機關自承犯罪而受裁判之事
    實，始生效力，若於犯罪後，僅向被害人或非有偵查犯罪職
    務之公務員陳述自己犯罪之事實，而無受裁判之表示，即與
    自首之條件不符。最高法院50年臺上65號判例意旨可參。而
    自首之方法應參照刑事訴訟法第242條關於告訴、告發之規
    定，應以書狀或言詞向檢察官或司法警察官為之；其以言詞
    為之者，應制作筆錄。查本案告訴人雖為員警並在案發前因
    舉發違規而得知被告身分，然考諸刑法第62條關於自首之規
    定，目的為犯罪行為人自願、主動且積極在偵查機關發覺犯
    罪前供出犯行接受裁判，賦予其得減刑之恩典，以促進犯罪
    追訴及處罰之政策考慮，如警察之個人法益恰遭其已知之犯
    罪行為人侵害，充其量僅為被害人知悉犯罪行為人，犯罪仍
    屬未發覺之狀態，行為人仍有向具權責偵查機關自首之權，
    不應依被害人之身分特殊而遭剝奪，以免有悖於前開立法本
    旨；況依內政部警政署編撰之警察偵查犯罪手冊之規定「八
    、執行偵查任務人員，必須公正無私，如與犯罪嫌疑人、被
    害人或關係人具有親屬關係，或與其執行職務有偏頗之虞時
    ，應予迴避。」本件告訴人本身既為被害人更應迴避，並非
    該管具偵查權限之人，被告之犯罪仍屬未據偵查機關發覺。
    是本案被告嗣後對到場處理之員警表明犯罪事實並接受裁判
    ，應認有自首之適用。
　㈣按刑之量定，為求個案裁判之妥當性，法律賦予法院裁量之
    權，量刑輕重，屬為裁判之事實審法院得依職權自由裁量之
    事項，苟其量刑已以行為人之責任為基礎，並斟酌刑法第57
    條各款所列情狀，在法定刑度內，酌量科刑，如無偏執一端
    ，致明顯失出失入情形，上級審法院即不得單就量刑部分遽
    指為不當或違法。又量刑之輕重，係屬事實審法院得依職權
    自由裁量之事項，苟於量刑時，已依行為人之責任為基礎，
    並斟酌刑法第57條各款所列情狀，而未逾越法定範圍，又未
    濫用其職權，即不得遽指為違法（最高法院72年台上字第66
    96號判例要旨參照）。查本件原審就被告所犯過失傷害罪之
    量刑責任基礎，已於原判決理由中說明審酌被告過失犯行情
    節與程度，所生告訴人傷勢，坦承犯行之態度，並參以其素
    行、智識程度、家庭經濟狀況、及尚未完全賠償和解度等一
    切情狀，本院綜合上開各項量刑審酌事由而為整體評價，認
    原審判處被告量刑均無過重或不當。原審就刑罰裁量職權之
    行使，既未逾越法律所規定之範圍，亦無濫用權限之情形，
    尚難認其量刑有何不當，並無量刑過重或違反罪刑相當、比
    例原則及公平原則之情形。
　㈤準此，檢察官上訴指摘原判決不當，並無理由，應予駁回。
據上論斷，應依刑事訴訟法第368條，判決如主文。
本案經檢察官莊勝博提起公訴，檢察官邱舒婕提起上訴，檢察官
越方如到庭執行職務。
中　　華　　民　　國　 109　　年　　11 　 月　　 3　　日
                  刑事第二十三庭審判長法　官  許永煌
                                      法　官  雷淑雯   
                                      法　官  吳定亞
以上正本證明與原本無異。
不得上訴。
                                      書記官  郭侑靜
中　　華　　民　　國　　109 　年　　11　　月　　4 　　日
附錄：本案論罪科刑法條全文
中華民國刑法第284 條
因過失傷害人者，處一年以下有期徒刑、拘役或十萬元以下罰金
；致重傷者，處三年以下有期徒刑、拘役或三十萬元以下罰金。
道路交通管理處罰條例第86條
汽車駕駛人，無駕駛執照駕車、酒醉駕車、吸食毒品或迷幻藥駕
車、行駛人行道或行經行人穿越道不依規定讓行人優先通行，因
而致人受傷或死亡，依法應負刑事責任者，加重其刑至二分之一
。
汽車駕駛人，在快車道依規定駕車行駛，因行人或慢車不依規定
，擅自進入快車道，而致人受傷或死亡，依法應負刑事責任者，
減輕其刑。